台灣高等法院民事判決　九十三年度上字第三九一號
　　上　訴　人　桃園縣政府
　　法定代理人　朱立倫
　　訴訟代理人　黃秋田律師
　　被　上訴人　戊○○
　　　　　　　　丁○○
　　　　　　　　乙○○
　　　　　　　　甲○○○
　　共　　　同
　　訴訟代理人　楊揚律師
　　複　代理人　李淑寶律師
　　被　上訴人　丙○○
　　訴訟代理人　邱永祥律師
右當事人間請求返還墊款事件，上訴人對於中華民國九十三年三月四日臺灣桃園地方
法院九十二年度訴字第二Ｏ七三號第一審判決提起上訴，經本院於九十三年六月二十
三日言詞辯論終結，判決如左：
    主    文
上訴駁回。
第二審訴訟費用由上訴人負擔。
    事實及理由
一、本件上訴人起訴主張：兩造間前就系爭土地請求履行契約事件，經原法院八十七
    年度重訴字第一○五號、本院八十八年度重上字第一九八號、最高法院九十年度
    台上字第三三○號、本院九十年度重上更（一）字第三七號民事判決及最高法院
    九十二年度台上字第一四八一號民事裁定，判決被上訴人應就其被繼承人徐華榮
    所有之系爭土地辦理繼承登記後，將系爭土地之所有權移轉登記予上訴人，並經
    確定在案。然被上訴人僅在判決確定前辦理繼承登記，遲未辦理所有權移轉登記
    ，上訴人即依規定向稅捐主管機關申報土地增值稅，經桃園縣政府稅捐稽徵處大
    溪分處核發土地增值稅繳款書，被上訴人戊○○、丁○○、乙○○、甲○○○及
    丙○○分別應繳納新台幣（下同）六十九萬七千零五元、六十九萬七千零五元、
    一百三十九萬四千零十一元、一百三十九萬四千零十一元、一百三十九萬四千零
    十一元，上訴人均已代繳，並順利完成系爭土地所有權移轉登記。而依土地稅法
    第五條第一項第一款規定，系爭土地乃有償移轉，土地增值稅之納稅義務人為原
    所有權人即被上訴人，再依最高法院八十二年度台上字第一七二號判決意旨觀之
    ，土地出賣人負有繳納土地增值稅之公法上金錢債務，如由第三人繳納，不得謂
    非受有金錢債務消滅之利益，並致該第三人受有損害。茍出賣人對該第三人無受
    此利益之法律上原因，應構成不當得利，該第三人即有不當得利之返還請求權。
    本件被上訴人無法律上之原因而受利益，致上訴人受有損害，依民法第一百七十
    九條前段之規定，應返還其利益。另上訴人代繳稅款即屬無因管理，且土地增值
    稅之繳納，係盡公益上之義務，自屬必要及有益費用，依民法第一百七十六條第
    二項之規定，上訴人亦得請求被上訴人返還墊款。爰依不當得利及無因管理之法
    律關係，訴請判決如起訴聲明所示等語。原審判決駁回上訴人本件請求，上訴人
    聲明不服，求為廢棄原判決，並判命被上訴人戊○○、丁○○、各應給付上訴人
    六十九萬七千零五元；乙○○、甲○○○及丙○○各應給付上訴人一百三十九萬
    四千零十一元，及均自起訴狀繕本送達之翌日起至清償日止，按年息百分之五計
    算之利息。
二、被上訴人戊○○、丁○○、乙○○、甲○○○四人則以：上訴人前於請求履行契
    約一案自承：上訴人於五十三年八月十六日囑由所轄龍潭國民學校校長鄧碧賢向
    訴外人徐華榮即被上訴人乙○○、甲○○○之父，被上訴人戊○○、丁○○之祖
    父購買系爭土地作為興建潛龍國小校地，依雙方土地買賣契約書第一條及第四條
    約定，買賣總價款為二萬八千五百元，自五十三年二期起一切賦課由乙方（即上
    訴人）負責繳納，但若乙方未辦理過戶期間之課賦由乙方負責逐期交與甲方（即
    被上訴人之被繼承人）繳納。上訴人嗣因該筆共有土地已完成分割，且潛龍國小
    亦設校完成，乃再由當時潛龍國小校長徐兆維與訴外人徐華榮於五十八年四月八
    日再訂土地買賣契約書，於第四條約定，自五十八年二期起一切賦課由乙方（即
    上訴人）負責繳納，如未辦理過戶期間內之賦課由乙方將應納賦課款交由甲方（
    即被上訴人之被繼承人）繳納。上訴人由所屬機關潛龍國小校長卓文彬於七十年
    十月二十一日就系爭土地向桃園縣稅捐稽徵處申請減免地價稅，亦經桃園縣稅捐
    稽徵處核准在案。且五十三年訴外人徐華榮將系爭土地點交予上訴人使用迄今。
    另按訴外人鄧碧賢於前開履行契約案件八十七年十一月九日到庭作證所提出呈報
    桃園縣政府有關潛龍分校獨立設校乙案之龍潭國民學校五十七年六月八日龍國發
    潛字第０九七號呈所載：「查該分校校地計有．．．同村段１６８－３號、
    面積九六一平方公尺，原所有人徐華榮等廿八人，此三筆土地早於五十三年間即
    向原所有人購妥，並已移交該分校使用迄今，乃因賣主人數多達卅五人，且多數
    已作古，致所有權移轉手續辦理需時較久，惟不久當可完成手續。」，系爭土地
    買賣總價款僅二萬八千五百元，且系爭土地早於訂約後即交由上訴人使用，並由
    上訴人繳納地價稅，嗣更由上訴人申請減免地價稅，並因可歸責於上訴人之事由
    ，致遲未辦理過戶，系爭土地因時日之經過，有明顯之漲價，而此項漲價之利益
    完全歸屬於上訴人，揆諸司法院大法官會議釋字第一八０號解釋、最高法院七十
    七年度台再字第五七號判決、最高法院七十八年度台上字第二五八六號判決意旨
    ，被上訴人並無繳納系爭土地增值稅之義務，系爭土地增值稅依法應由上訴人負
    責繳納。又本件被上訴人於上訴人辦理系爭土地所有權移轉登記前，並未將系爭
    土地另行出售，故被上訴人並未因上訴人繳納土地增值稅而獲有何法律上之利益
    ，且上訴人亦未致何損害，依最高法院六十一年度台上字第一六九五號判例、七
    十八年度台上字第七四二號判決及九十年度台上字第一九一三號判決意旨觀之，
    上訴人自不得依不當得利法律關係請求被上訴人返還其繳納之土地增值稅。再依
    民法第一百七十六條第二項之規定，無因管理之管理人，係為本人盡公益上之義
    務，或為其履行法定扶養義務，其管理雖違反本人之意思，仍有同條第一項規定
    之費用償還、債務清償及損害賠償請求權。參照最高法院七十八年度台上字第七
    四二號判決及九十年度台上字第一九一三號判決意旨，系爭土地增值稅之繳納義
    務既歸屬上訴人，其依法繳納土地增值稅，自非為被上訴人盡公益上之義務，即
    無前揭民法第一百七十六條第二項規定之適用等語，資為抗辯。並聲明：駁回上
    訴。
三、被上訴人丙○○則以：五十三年間被上訴人丙○○之先父即訴外人徐華榮以總價
    二萬八千五百元讓售系爭土地（分割前為同段第一六八之三地號）予龍潭國民學
    校前校長鄧碧賢作為校地使用。系爭土地五十八年間已分割完成，潛龍國小亦已
    五十八年四月八日重訂買賣契約，並將系爭土地點交予潛龍國小使用。嗣訴外人
    徐華榮六十四年八月十六日逝世，上訴人遲至八十七年四月十五日始提起訴訟請
    求被上訴人履行契約。被上訴人自負移轉登記義務之時（即五十八年四月八日）
    起至上訴人請求移轉登記（即八十七年四月十五日）間，土地自然漲價所生之差
    額利益，此部分增值稅之繳納，買受人即上訴人再次出售時，其所應繳納之土地
    增值稅因地價計算基礎提高而減少之利益，即由上訴人取得，非由被上訴人所獲
    得，被上訴人就此差額計算應繳之增值稅，即無繳納之義務。且依土地稅法第五
    條第一款之規定，土地有償移轉時其增值稅之納稅義務人，固為原土地所有權人
    ，惟依司法院大法官會議第一八○號解釋、土地增值稅之立法意旨及最高法院八
    十九年台上字第五二二號判決觀之，稅務機關本即應將土地出售後未移轉登記前
    之增值稅部分另行以買受人為納稅義務人開徵土地增值稅，今縱稅務機關疏未分
    別核計買賣雙方各應繳納之土地增值稅分別對雙方課稅，而全部以出賣人為納稅
    義務人名義開徵稅款，惟此實為稅務機關偷懶之錯誤措施，並不能改變該差額稅
    款應由買受人負擔之規定。再按已規定地價之土地，於土地所有權移轉時，應按
    其土地漲價總數額徵收土地增值稅。但因繼承而移轉之土地，免徵土地增值稅；
    土地漲價總數額之計算，應自該土地所有權移轉或設定典權時，經核定之申報移
    轉現值中減除原規定地價或前次移轉現值；所稱之原規定地價，依平均地權條例
    之規定；所稱前次移轉時核計土地增值稅之現值，於因繼承取得之土地再行移轉
    者，係指繼承開始時該土地之公告現值，土地稅法第二十八條、第三十一條第一
    項、第二項已有規定。本件被上訴人之被繼承人徐華榮於六十四年八月十六日去
    世，而依系爭土地增值稅繳款書所載之物價指數欄之日期為六十六年十月，是稅
    捐機關受理系爭土地增值稅現值申報時，顯係按原規定地價之日即六十六年十月
    為土地增值稅核課之起點。而六十六年十月至上訴人另案起訴請求判決所有權移
    轉登記之日所生之土地增值稅，依土地稅法、平均地權條例關於土地增值稅徵收
    及土地漲價總數額計算之規定及土地自然漲價利益歸公之原則，是項稅款應由獲
    得土地自然漲價之利益者即上訴人繳納，始合於租稅公平。故上訴人請求被上訴
    人返還上訴人自己所應負擔之稅款，殊無理由等語置辯。並聲明：駁回上訴。
四、經查，上訴人前曾於另案主張上訴人於五十三年八月十六日委由所轄龍潭國民學
    校校長鄧碧賢向訴外人即被上訴人之被繼承人徐華榮（即被上訴人丙○○、甲○
    ○○、乙○○之父；被上訴人戊○○、溤寶珍之祖父）以二萬八千五百元購買原
    屬其與他人共有坐落與系爭土地同段第一六八之三地號內之土地作為興建潛龍國
    小之校地，嗣上開土地分割出系爭土地為訴外人徐華榮單獨所有，潛龍國小亦設
    校完成，該校校長徐兆維乃於五十八年四月八日與訴外人徐華榮重新簽訂系爭土
    地買賣契約，而訴外人徐華榮於移轉系爭土地所有權登記與上訴人前之六十四年
    八月十六日死亡，其法定繼承人即被上訴人自應承受訴外人徐華榮辦理移轉系爭
    土地所有權登記與上訴人之義務，故依系爭土地買賣契約及繼承之法律關係，請
    求命被上訴人應就系爭土地所有權辦理繼承登記後移轉登記與上訴人，此民事事
    件迭經原法院以八十七年度重訴字第一○五號民事判決、本院以八十八年度重上
    字第一九八號民事判決、最高法院以九十年度台上字第三三○號民事判決、本院
    以九十年度重上更（一）字第三七號民事判決及最高法院以九十二年度台上字第
    一四八一號民事裁定，判決上訴人勝訴，並於九十二年八月一日判決確定之事實
    ，除為兩造所不爭執外，並有上開各民事判決暨確定證明各乙份、土地買賣契約
    書二份附卷可稽，復經原審依職權調上開各民事判決之卷宗核閱無誤，堪信為真
    實。次查，上開判決確定後，被上訴人並未將系爭土地所有權移轉登記與上訴人
    ，上訴人乃向桃園縣政府稅捐稽徵處大溪分處申請核發土地增值稅繳款書，並代
    繳此繳款書上所載被上訴人戊○○、丁○○、乙○○、甲○○○及丙○○分別應
    繳納之土地增值稅各六十九萬七千零五元、六十九萬七千零五元、一百三十九萬
    四千零一十一元、一百三十九萬四千零一十一元、一百三十九萬四千零一十一元
    後，始將系爭土地所有權辦理移轉登記與上訴人之事實，亦為兩造所不爭執，並
    有土地增值稅繳款書五紙、土地登記謄本乙份在卷足憑，亦堪信為真實。
五、茲本件所續應審究者，厥為系爭土地所有權移轉登記予上訴人時，上開稅捐機關
    所核課之土地增值稅是否應由被上訴人負擔？按土地為有償移轉者，土地增值稅
    之納稅義務人為原所有權人，土地稅法第五條第一項第一款固有明文。惟按六十
    九年一月二十五日修正公布之平均地權條例第四十七條第二項（即現行條文第四
    十七條之一第二項）、六十八年七月二十五日修正公布之土地稅法第三十條第一
    項（即現行條文第三十一條）關於土地增值稅徵收及土地漲價總數額計算之規定
    ，旨在使土地自然漲價之利益歸公，與憲法第十五條、第十九條及第一百四十三
    條並無牴觸。惟是項稅款，應向獲得土地自然漲價之利益者徵收，始合於租稅公
    平之原則，司法院大法官會議釋字第一八○號解釋文足資參照。而土地價值非因
    施以勞力資本而增加者，應由國家徵收土地增值稅，歸人民共享之，憲法第一百
    四十三條第三項揭示甚明。是土地增值稅應依照土地自然漲價總數額計算，向獲
    得其利益者徵收，始符合漲價歸公之基本國策及租稅公平之原則。至納稅義務人
    及權利人未於規定期間內申請登記繳納土地增值稅，嗣後再申請登記繳納時，除
    依法處罰或加計利息外，如土地公告現值有不同者，其因自然漲價所生之差額利
    益，既非原納稅義務人所獲得，就此差額計算應納之部分土地增值稅，即應於有
    法定徵收原因時，另向獲得該項利益者徵收，始屬公平，上開司法院大法官會議
    釋字第一八○號之解釋理由書釋示綦詳。經查，上訴人向訴外人徐華榮購買原屬
    其與他人共有坐落與系爭土地同段第一六八之三地號內之土地作為興建潛龍國小
    之校地之時間，係於五十三年八月十六日；嗣上開土地分割出系爭土地為訴外人
    徐華榮單獨所有，潛龍國小亦設校完成，上訴人乃於五十八年四月八日與訴外人
    徐華榮重新簽訂系爭土地買賣契約之事實，前已認定，而系爭土地經桃園縣政府
    稅捐稽徵處大溪分處所核發之土地增值稅繳款書，其計算係自六十六年十月第一
    次規定地價起至八十七年五月上訴人前案請求履行契約為移轉登記之起訴時止之
    土地漲價總數額核計，有桃園縣政府稅捐稽徵處大溪分處九十三年一月二十八日
    桃稅溪壹字第○九三○○○○七一三號函在卷可按，是上訴人於五十三年八月十
    六日與訴外人徐榮華第一次訂立買賣契約時，本應共同依當時有效之五十七年二
    月十二日修正前平均地權條例第三十二條第一項之規定，於移轉事實發生之日起
    ，三十日內共同申請土地權利變更登記，並同時申報土地現值；或至少於五十八
    年四月八日上訴人與訴外人徐榮華重新簽訂系爭土地買賣契約時，依當時有效之
    六十六年二月二日修正前平均地權條例第四十條第一項之規定，於訂定契約之日
    起三十日內，檢同契約及有關文件共同申請土地權利變更，並同時申報其土地現
    值，然上訴人與訴外人徐榮華未及於此，乃遲至九十二年八月一日始由上訴人持
    上開所述之確定判決向地政機關申請辦理移轉登記，有系爭土地謄本上之申請登
    記日期記載可稽，且被上訴人既未將系爭土地另行出售，其取得之價款仍為二萬
    八千五百元，上訴人於民國五十八年起即實際使用系爭土地迄今，實際上獲得土
    地利益之人為上訴人。上訴人繳納該筆土地增值稅款，亦使日後土地移轉時應繳
    納之土地增值稅因計算標準提高而減少，被上訴人亦未因上訴人繳納土地增值稅
    而獲有任何法律上之利益，則桃園縣政府稅捐稽徵處大溪分處自六十六年十月系
    爭土地第一次規定地價起至八十七年五月上訴人前案請求履行契約為移轉登記之
    起訴時止，所計算之土地漲價總數額所生之差額利益，即非由被上訴人所獲得，
    則依揭說明，被上訴人就此差額計算應納之土地增值稅部分並無繳納之義務，如
    稅捐機關對之超額徵收，僅生不應徵收而徵收之問題，已足認定。
六、按無法律上之原因而受利益，致他人受損害者，應返還其利益。雖有法律上之原
    因，而其後已不存在者，亦同，民法第一百七十九條定有明文。是依不當得利之
    法則請求返還不當得利，以無法律上之原因而受利益，致他人受有損害為其要件
    ，故其得請求返還之範圍，應以對方所受之利益為度，非以請求人所受損害若干
    為準，最高法院六十一年台上字第一六九五號判例意旨足資參照。本件被上訴人
    既無繳納上開桃園縣政府稅捐稽徵處大溪分處繳款書所核定之系爭土地增值稅之
    義務，則縱上訴人逕為繳納而受有損害，對被上訴人而言，亦未受有何利益，則
    揆諸上揭法律規定及最高法院判例意旨，上訴人仍遽而請求被上訴人應返還此部
    分之不當得利，即有未合。
七、再按管理事務，利於本人，並不違反本人明示或可得推知之意思者，管理人為本
    人支出必要或有益之費用，或負擔債務，或受損害時，得請求本人償還其費用及
    自支出時起之利息，或清償其所負擔之債務，或賠償其損害。第一百七十四條第
    二項規定之情形，管理人管理事務，雖違反本人之意思，仍有前項之請求權，民
    法第一百七十六條第一項有明文規定。可知管理人如其管理係為本人盡公益上之
    義務，縱其管理違反本人之意思，仍得請求本人償還其支出之費用。惟本件被上
    訴人並無繳納前述系爭土地增值稅此公益上之義務，則上訴人逕為繳納，揆諸上
    揭法律規定及說明，仍不符合無因管理請求權成立之要件。
八、從而，上訴人依民法不當得利及無因管理之法律關係，請求被上訴人戊○○、丁
    ○○、乙○○、甲○○○及丙○○各應給付上訴人六十九萬七千零五元、六十九
    萬七千零五元、一百三十九萬四千零十一元、一百三十九萬四千零十一元、一百
    三十九萬四千零十一元及均自起訴狀繕本送達之翌日起至清償日止，按年息百分
    之五計算之利息，為無理由，不應准許。原審為上訴人敗訴之判決，並駁回其假
    執行之聲請，於法並無不合，上訴論旨指摘原判決不當，求予廢棄改判，為無理
    由，應予駁回其上訴。
九、本件事證已臻明確，兩造其餘攻擊防禦方法及舉證，核於判決之基礎及結果無影
    響，無庸一一論列，附此敘明。
據上論結，本件上訴為無理由，爰依法判決如主文。
中　　　華　　　民　　　國　　九十三　　年　　　七　　　月　　　七　　　日
                              民事第十四庭
                                  審判長法　官　張　宗　權
                                        法　官　陳  忠  行
                                        法　官　陳　永　昌
正本係照原本作成。
如不服本判決，應於收受送達後二十日內向本院提出上訴書狀，其未表明上訴理由者
，應於提出上訴後二十日內向本院補提理由書狀（均須按他造當事人之人數附繕本）
上訴時應提出委任律師或具有律師資格之人之委任狀；委任有律師資格者，另應附具
律師資格證書及釋明委任人與受任人有民事訴訟法第四百六十六條之一第一項但書或
第二項（詳附註）所定關係之釋明文書影本。
中　　　華　　　民　　　國　　九十三　　年　　　七　　　月　　　九　　　日
                                        書記官　劉  美  垣
附註：
民事訴訟法第四百六十六條之一（第一項、第二項）：
對於第二審判決上訴，上訴人應委任律師為訴訟代理人。但上訴人或其他法定代理人
具有律師資格者，不在此限。
上訴人之配偶、三親等內之血親、二親等內之姻親，或上訴人為法人、中央或地方機
關時，其所屬專任人員具有律師資格並經法院認為適當者，亦得為第三審訴訟代理人
。
